臺灣高等法院刑事判決
109年度上易字第2235號
上  訴  人  臺灣臺北地方檢察署檢察官
被      告  黃蕙雯




上列上訴人因被告違反毒品危害防制條例案件，不服臺灣臺北地
方法院109年度易字第944號，中華民國109年10月27日第一審判
決（聲請簡易判決處刑案號：臺灣臺北地方檢察署109年度毒偵
字第2321號），提起上訴，本院判決如下：
    主  文
上訴駁回。
    理  由
一、本案經查明卷證結果，認第一審判決以檢察官聲請簡易判決
    處刑程序顯屬違背規定，而對被告甲○○為公訴不受理之諭知
    ，核無不當，應予維持，並引用第一審判決書記載之理由（
    如附件）。
二、檢察官上訴意旨略以：被告於民國92年2月26日（上訴書誤
    載為92年2月27日）強制戒治執行完畢後，又於94、99、104
    、105、108年，再犯施用毒品罪而被起訴、判刑及執行，有
    全國刑案資料查註表1份可佐，被告於觀察、勒戒及強制戒
    治後3年內，已有再犯施用毒品罪之事實，已堪認定。109年
    1月15日公布、109年7月15日施行之毒品危害防制條例第20
    條第3項僅有將「5」修改成「3」並未修改其他任何文字以
    觀，足認本次修法仍肯認舊法立法理由針對執行觀察、勒戒
    及起訴之標準為「初犯」與「5年後再犯」及「5年內再犯」
    之標準，否則新法立法理由自應表明揚棄前述分類標準之意
    旨，亦即新法所放寬者為不用熬過5年都沒有另犯施用毒品
    罪（舊法所謂之「5年後再犯」，才有再次以觀察、勒戒方
    式戒除身癮、以強制戒治戒除心癮之機會），修法成只要熬
    過3年都沒有另犯施用毒品罪（新法所謂之「3年後再犯」）
    就擁有再次以觀察、勒戒方式戒除身癮、以強制戒治戒除心
    癮之機會。再者，立法理由所稱之「放寬」觀察、勒戒或強
    制戒治制度之適用時機，並非「濫用」觀察、勒戒或強制戒
    治制度之適用時機，蓋觀察、勒戒或強制戒治等保安處分制
    度目的係以協助戒除毒癮為本旨，否則施用毒品者實乃「病
    患」，大可每一次被查獲施用毒品行為，均給予觀察、勒戒
    以戒除其身癮、給予強制戒治以戒除心癮之機會，何以捨此
    不為？實因給予施用毒品者戒除身癮、心癮之保安處分，究
    竟並非醫療行為，而應考量再犯可能性或戒除毒癮之可能性
    ，故新法立法理由亦以「醫療經驗及醫學界之共識，咸認施
    用毒品成癮者，其心癮甚難戒除」、「觀察、勒戒或強制戒
    治執行完畢釋放後，3年『後』『始再』有施用第一級、第二級
    毒品之行為者，足見其有戒除毒癮之可能，宜再採以觀察、
    勒戒方式戒除其身癮及以強制戒治方式戒除其心癮之措施」
    揭櫫此一意旨，至最高法院109年度台上字第3777號判決所
    稱「如距最近一次因施用毒品經上開保安處分執行完畢釋放
    後已逾3年者，既不具備，即不在應起訴之列，自得再令觀
    察、勒戒等保安處分；縱其間曾因犯施用毒品罪經刑事處罰
    且未滿3年，然此既非屬上開規定之起訴要件，自不生影響
    ，以符法制」云云，實已違反前述新法立法理由之意旨，因
    此曲解新法第23條第2項「觀察、勒戒或執行完畢『釋放後，
    3年內』再犯第10條之罪者」規定之解釋，且有逾越法律解釋
    之違背法令事由，自不得據為本件被告在3年內即已經再犯
    施用毒品罪、難認有戒除毒癮可能性之情形下，貿然採取觀
    察、勒戒之保安處分之理由。綜上，原判決認事用法尚嫌未
    洽，爰請將原判決撤銷，更為適當合法之判決等語。
三、按起訴之程序違背規定者，應諭知不受理之判決，並得不經
    言詞辯論為之，刑事訴訟法第303條第1款、第307條分別定
    有明文，且依同法第364條規定，於第二審之審判準用之。
四、本院查：
　㈠依下列說明，毒品危害防制條例（下稱毒品條例）第20條第3
    項所規定之「3年後再犯」，係指本次再犯（不論毒品條例
    修正前、後）距最近一次觀察、勒戒或強制戒治執行完畢釋
    放已逾3年者，不因其間有無犯施用毒品罪經起訴、判刑或
    執行而受影響：
　⒈87年5月20日毒品條例公布施行後之刑事政策，對於施用毒品
    者，已揚棄純粹的犯罪觀，雖強調「除刑不除罪」之理念，
    認為施用毒品者具有「病患性犯人」之特質，惟囿於當時戒
    治及醫療體系均不完整、專業人員欠缺且戒毒知識尚有不足
    ，社會大眾仍視施用毒品者為「犯人」而非「病患」，暨相
    關戒毒及事後之追蹤、輔導配套措施亦不完備，其刑事政策
    明顯將施用毒品者偏向「犯人」身分處理，導致監獄人滿為
    患，且施用毒品人口不減反增。為此，戒毒政策不得不改弦
    易轍，開始正視施用毒品者實屬「病患」之特質。先於97年
    新增毒品條例第24條附命完成戒癮治療緩起訴制度，確立「
    附命完成戒癮治療緩起訴處分」及「觀察、勒戒或強制戒治
    」雙軌治療模式。本次109年1月15日修正公布、同年7 月15
    日施行之毒品條例第20條第3項及第23條第2項，雖僅將原條
    文之再犯期間由「5年」改為「3年」，惟鑑於將施用毒品者
    監禁於監獄內，僅能短期間防止其接觸毒品，因慣用毒品產
    生之「心癮」根本無法根除，並慮及毒品條例施行多年累積
    之戒毒經驗及實效，暨逐步擴充之醫療、戒癮機構、專業人
    力、社區支援系統等資源，尤以本次毒品條例第24條修正，
    擴大檢察官對施用毒品者附條件緩起訴處分之範圍，使其能
    視個案具體情形給予適當多元社區處遇。本次修正後對於施
    用毒品者之思維，自應與時俱進，擺脫以往側重於「犯人」
    身分之處罰，著重其為「病患」之特質，並以「治療」疾病
    為出發點，重新評價前揭所謂「3年後再犯」之意義。
　⒉毒品戒除不易，須經長期且持續之治療，施用毒品者既被視
    為「病患性犯人」，最佳處遇方式即為治療。對於施用毒品
    者之治療方式，有機構外之處遇（如自行赴醫院戒癮、附命
    完成戒癮治療緩起訴處分等），或機構內之觀察、勒戒或強
    制戒治；至對施用毒品者科以刑罰，無非在運用刑罰之一般
    預防功能以嚇阻毒品之施用。監獄為執行場所而非戒癮專責
    機構，針對施用毒品者及其再犯之特性，法務部於106年12
    月5日頒訂之「科學實證之毒品犯處遇模式計畫」，目的即
    是積極引進地區醫療體系之協助，提供毒癮戒治，落實社區
    追蹤輔導及治療之銜接，俾修復創傷、預防再犯。惟刑罰因
    涉及人身自由之基本權，故於施用毒品初犯時皆以傳統之機
    構外或機構內處遇方式治療，如再施用毒品時，始科以刑事
    責任。而當刑罰處遇仍不能有效幫助施用毒品者改善惡習時
    ，即表示無法以此方式發揮治療效果，若繼續施以刑罰只具
    懲罰功能，不僅無法戒除毒癮，更漸趨與社區隔離，有礙其
    復歸社會。基於憲法應保障人民之生存權，及根據每個國民
    生存照顧需要提供基本給付之理念，為協助施用毒品者戒除
    毒癮復歸社會，對於經監獄監禁處遇後仍再犯之施用毒品者
    ，更應恢復以機構內、外之治療協助其戒除毒癮。此即本次
    修正毒品條例第20條第3項關於施用毒品者所謂「3年後再犯
    」係何所指之立法真諦。除檢察官優先適用第24條命附條件
    緩起訴處分處遇（不論幾犯，亦無年限）外，對於施用毒品
    初犯者，應適用第20條第1項、第2項為機構內之觀察、勒戒
    或強制戒治；若於上開機構內處遇執行完畢釋放後，於「3
    年內再犯」者，依第23條第2項規定，應依法追訴；倘於「3
    年後再犯」自應再回歸到傳統醫療體系機構內重為觀察、勒
    戒或強制戒治之治療。是對於戒除毒癮不易者，唯有以機構
    內、外處遇及刑事制裁等方式交替運用，以期能控制或改善
    其至完全戒除毒癮。
　⒊綜上所述，對於毒品條例第20條第3項及第23條第2項所謂「3
    年後（內）再犯」，自應跳脫以往窠臼，以「3年」為期，
    建立「定期治療」之模式。其規定中所謂「3年後再犯」，
    只要本次再犯（不論修正施行前、後）距最近一次觀察、勒
    戒或強制戒治執行完畢釋放已逾3年者，即該當之，不因其
    間有無犯施用毒品之罪經起訴、判刑或執行而受影響。此項
    結論，亦經最高法院大法庭著有109年度台上大字第3826號
    裁定可資參照，業已改變最高法院95年度第7次及97年度第5
    次刑事庭會議為統一法律見解所採之決議意旨。　
　㈡依下列說明，倘符合上揭「3年後再犯」之情形者，應由檢察
    官重啟處遇程序，不得對被告追訴處罰，檢察官若逕予起訴
    ，其起訴程序即屬違背規定，法院應諭知不受理之判決：　
　⒈本次毒品條例修正，對於施用毒品者強調「治療勝於處罰」
    、「醫療先於司法」之刑事政策，強化觀察、勒戒或強制戒
    治處分、命附條件緩起訴處遇措施與監禁刑罰間之交替運用
    ，使之相互輔助補充，剛柔並濟，力助施用毒品者重生。又
    衡酌機構外之命附條件緩起訴處遇相較於機構內之觀察、勒
    戒及強制戒治而言，前者乃結合醫師、觀護人、社工心理諮
    商等不同領域之專業人員參與之治療措施，目的除在戒除施
    用毒品者身癮、心癮外，並使其能經由於機構外之社會參與
    及接觸，重新塑造生活紀律，改變病態行為，以達治療「病
    患性犯人」之效果；相較於後者於勒戒處所、戒治處所內之
    觀察、勒戒或強制戒治而言，仍不失為監禁治療，且其管理
    人員均為監所矯正人員，各處所之資源多寡、專業人才比例
    又不盡相同，未能跳脫「收容」功能大於「戒治」之刑罰樣
    貌。縱為屢犯施用毒品罪之成癮慣犯，倘其本次再犯後已自
    行赴醫療機構為戒癮或替代治療，並顯具成效，無論此次距
    最近一次觀察、勒戒或強制戒治執行完畢釋放是否已逾3年
    ，於新修正毒品條例第24條尚未施行前，檢察官仍非不得視
    其個案情形為「附命完成戒癮治療緩起訴處分」，毋庸逕向
    法院聲請觀察、勒戒甚而追訴處罰之必要，俾節省有用資源
    。
　⒉法院於解釋、適用本次毒品條例上開修正條文時，允宜遵循
    醫療專業及刑事政策，保障施用毒品者為病患性犯人之健康
    權，兼顧保護社會安全及恪遵正當法律程序，確保法治國公
    平法院之具體實現。又本於權力分立原則，法院對檢察官職
    權行使，應予以尊重，雖非謂不得為適度之司法審查，惟對
    於施用毒品者本次所犯如距最近一次觀察、勒戒或強制戒治
    執行完畢釋放後，已逾3年者，檢察官既得本於立法者所賦
    與之職權裁量是否聲請法院裁定觀察、勒戒或為命附條件（
    現行法僅能附命完成戒癮治療）緩起訴處分之多元化處遇，
    即聲請法院裁定機構內之觀察、勒戒並非檢察官所得採取之
    唯一途徑，法院自不能僭越檢察官之職權，逕對施用毒品者
    裁定應予觀察、勒戒或強制戒治。
　⒊綜上所述，倘符合上揭「3年後再犯」之情形者，依本次修正
    後之毒品條例第20條第3項、現行第24條等規定，即應由檢
    察官基於一次性之整體規劃而重啟治療處遇程序，視個案情
    形，是否適合「觀察、勒戒或強制戒治」或給予「附命完成
    戒癮治療緩起訴處分」之機會，自不得追訴處罰；檢察官如
    逕予起訴，所為之起訴程序即屬違背規定，法院自應諭知不
    受理之判決（相同旨趣，參見最高法院109年度台上字第382
    6號判決意旨）。
　㈢被告前因施用毒品案件，經臺灣臺北地方法院以89年度毒聲
    字第2627號裁定令入戒治處所施以強制戒治，於92年2月26
    日強制戒治執行完畢，其後雖有再因施用毒品案件，多次經
    法院判處罪刑確定及執行完畢之紀錄，但迄今均無再受觀察
    、勒戒或強制戒治之情形，有本院被告前案紀錄表在卷可按
    。檢察官起訴被告本件施用第二級毒品之時間為109年7月7
    日17時30分許，距被告最近一次強制戒治執行完畢即92年2
    月26日，已逾3年，核屬毒品條例第20條第3項所規定之「3
    年後再犯」，不因被告於其間曾先後多次因犯施用毒品罪，
    經起訴、判刑或執行而受影響。揆諸前開說明，本件應由檢
    察官重啟處遇程序，不得對被告追訴處罰，詎檢察官逕予聲
    請簡易判決處刑，其起訴程序即屬違背規定，依刑事訴訟法
    第303條第1款規定，自應諭知不受理判決。原判決同此認定
    ，以檢察官聲請程序違背法定程式，而諭知不受理判決，於
    法核無不合。檢察官仍執前詞，提起本件上訴，指摘原判決
    不當，為無理由，應予駁回，並不經言詞辯論為之。
據上論斷，應依刑事訴訟法第368條、第372條、第373條，判決
如主文。
中　　華　　民　　國　　109 　年　　11　　月　　30　　日
                  刑事第十五庭  審判長法　官  劉興浪
  　　　　　　　　　　　　　　　　　　法　官  陳信旗
  　　　　　　　　　　　　　　　　　　法　官  林怡秀
以上正本證明與原本無異。
不得上訴。
                                      書記官  陳采薇
中　　華　　民　　國　　109 　年　　11  　月　　30　　日
附件：
臺灣臺北地方法院刑事判決
109年度易字第944號
公　訴　人　臺灣臺北地方檢察署檢察官
被　　　告　甲○○　女　(民國00年0月00日生)
　　　　　　　　　　身分證統一編號：Z000000000號
　　　　　　　　　　住○○市○○區○○路00號4樓之2
 　　　　　　　　　（現另案於法務部○○○○○○○○○執行中）
上列被告因違反毒品危害防制條例案件，本院認不宜以簡易判決
處刑 （本院原案號：109年度簡字第2271號），改依通常程序審
理，判決如下：
    主  文
本件公訴不受理。
    理  由
一、聲請簡易判決處刑意旨略以：被告甲○○基於施用第二級毒品
    甲基安非他命之犯意，於民國109年7月7日17時30分許，在
    臺北市○○區○○路00號4樓之2住處，以燒烤玻璃球方式施用第
    二級毒品甲基安非他命1次，為警於109年7月7日17時40分許
    ，因另案通緝為警在上址住處查獲，經徵得其同意採集尿液
    送驗，呈現安非他命類陽性反應而查悉上情。因認被告涉犯
    毒品危害防制條例第10條第2項之施用第二級毒品罪嫌等語
    。
二、起訴之程序違背規定者，應諭知不受理之判決，並得不經言
    詞辯論為之，刑事訴訟法第303條第1款、第307條定有明文
    。又檢察官就簡易判決處刑之聲請，與起訴有同一之效力，
    法院於審理後認應為不受理之諭知者，應適用通常程序審判
    之，刑事訴訟法第451條第3項、第451條之1第4項第3款、第
    452條亦有明文。依109年7月15日增訂施行之毒品危害防制
    條例第35條之1第1款及第2款前段規定，該條例施行前犯第1
    0條之罪之案件，於該條例施行後，偵查中，由檢察官依修
    正後規定處理；審判中，由法院或少年法院（地方法院少年
    法庭）依修正後規定處理。是犯同條例第10條之罪者，不論
    係修正前後，均應依新法規定處理。又觀諸同日修正施行之
    同條例第23條第2 項規定「觀察、勒戒或強制戒治執行完畢
    釋放後，3年內再犯第10條之罪者，檢察官或少年法院（地
    方法院少年法庭）應依法追訴或裁定交付審理」，已明定對
    同條例第10條施用毒品罪之起訴，須具備觀察、勒戒、強制
    戒治等保安處分執行完畢釋放後3年內再犯之要件，至於起
    訴、判刑或執行等刑事處罰執行完畢釋放後3年內再犯之情
    形，則不屬之。是行為人再施用毒品（含3犯以上），如距
    最近一次因施用毒品經上開保安處分執行完畢釋放後已逾3
    年者，既不具備起訴要件，即不在應起訴之列，自得再令觀
    察、勒戒等保安處分；縱其間曾因犯施用毒品罪經刑事處罰
    且未滿3年，然此既非屬上開規定之起訴要件，自不生影響
    ，以符法制（最高法院109年度台上字第3777號判決論旨參
    照）。又所謂偵查中之案件，參諸刑事訴訟法第108條第3項
    規定，於起訴案件，係至卷宗及證物送交法院係屬前（參最
    高法院106年度台上字第402號判決意旨）。
三、經查：
㈠、被告於上揭時、地施用第二級毒品之事實，業據其於警詢及
    偵訊中坦承不諱，且被告於109年7月7日19時30分許為警採
    集尿液，經送台灣尖端先進生技醫藥股份有限公司之鑑定結
    果，呈現安非他命、甲基安非他命陽性反應，有勘察採證同
    意書、臺北市政府警察局偵辦毒品案件尿液檢體委驗單及臺
    灣尖端先進生技醫療股份有限公司109年7月21日濫用藥物檢
    驗報告各1份附卷可稽，固堪認被告確有聲請簡易判決處刑
    意旨所指施用第二級毒品之犯行。
㈡、然被告前於88年間，因施用毒品案件，經臺灣新北地方法院
    （原為臺灣板橋地方法院）以88年度毒聲字第1708號裁定送
    勒戒處所執行觀察、勒戒，認有繼續施用毒品之傾向，再經
    該法院以88年度毒聲字第2154號裁定令入戒治處所施以強制
    戒治，於88年11月11日停止處分執行出監，經臺灣新北地方
    檢察署以89年度戒毒偵字第256號為不起訴處分確定；另於9
    1年間，因施用毒品案件，經本院以89年度毒聲字第2627號
    裁定送戒治處所施以強制戒治，於92年2月27日強制戒治執
    行完畢接續執行徒刑，其後未再受任何觀察、勒戒或強制戒
    治之執行，有臺灣高等法院被告前案紀錄表存卷可查。從而
    ，被告本案施用第二級毒品之行為時間既距前次觀察、勒戒
    執行完畢釋放出所已逾3年，依修正後之毒品危害防制條例
    第20條第3款及前揭說明，本案被告施用第二級毒品犯行，
    自應依修正後新法再施以上開保安處分之處遇。
㈢、被告所涉本件施用第二級毒品犯行係於109年7月15日修正後
    毒品危害防制條例施行前所犯，檢察官則係於109年8月27日
    偵查終結，嗣於109年9月2日繫屬本院，有臺灣臺北地方檢
    察署109年9月2日北檢欽闕109毒偵2321字第1099072491號函
    上之本院收文戳在卷可稽。可認本案於109年7月15日修正後
    毒品危害防制條例施行時仍屬偵查中之案件，依修正後毒品
    危害防制條例第35條之1第1款之規定，應由檢察官依新法第
    20條第3項規定，聲請法院裁定送觀察、勒戒；或依同法第2
    4條第1項規定為轉向之附命緩起訴處分，不得逕行追訴。檢
    察官就本案被告施用第二級毒品犯行聲請以簡易判決處刑，
    與現行毒品危害防制條例第23條第2項所定法定追訴要件不
    符，其聲請程序違背規定，爰改依通常程序，不經言詞辯論
    ，逕為諭知不受理之判決。
四、據上論斷，應依刑事訴訟法第452條、法第303條第1款、第3
    07條，判決如主文。
中　　華　　民　　國　　109 　年　　10　　月　　27　　日
　　　　　　　　　刑事第二十三庭法　官　陳翌欣
以上正本證明與原本無異。
如不服本判決應於收受送達後20日內向本院提出上訴書狀，並應
敘述具體理由；其未敘述上訴理由者，應於上訴期間屆滿後20日
內向本院補提理由書（均須按他造當事人之人數附繕本）「切勿
逕送上級法院」。
　　　　　　　　　　　　　　　　書記官　劉亭均
中　　華　　民　　國　　109 　年　　10　　月　　27　　日